臺灣高等法院臺中分院刑事判決　　　　 96年度上訴字第553號
上　訴　人　臺灣彰化地方法院檢察署檢察官
上　訴　人
即　被　告　乙○○
　　　　　　　　　　　七號
　　　　　　　　　　　三號
選任辯護人　陳世煌　律師
　　　　　　黃俊昇　律師
上列上訴人因被告竊盜等案件，不服臺灣彰化地方法院94年度訴
字第644號中華民國95年12月29日第一審判決（起訴案號：臺灣
彰化地方法院檢察署93年度偵字第1900號），提起上訴，本院判
決如下：
    主  文
原判決撤銷。
乙○○連續竊盜，累犯，處有期徒刑壹年；又意圖為自己不法之
利益，而竊佔他人之不動產，累犯，處有期徒刑肆月；應執行有
期徒刑壹年貳月。
    事  實
一、乙○○曾於民國83年間因煙毒案件，經原審法院以83年度訴
    字第1921號刑事判決判處有期徒刑3年3月，經上訴本院後，
    復撤回上訴確定；因違反麻醉藥品管理條例案件，經原審法
    院以86年度斗簡字第216號刑事簡易判決判處有期徒刑3月確
    定，上揭2罪，經裁定定應執行有期徒刑3年4月確定；復於8
    6年間因違反肅清煙毒條例等案件，經原審法院以86年度訴
    字第386號刑事判決分別判處有期徒刑3年3月、3月，應執行
    有期徒刑3年4月確定後，經移送接續執行，於89年7月1日因
    縮短刑期假釋出監並付保護管束，並於92年9月4日保護管束
    期滿，視為執行完畢。詎其仍不知悔改，因彰化縣田尾鄉公
    所辦理，位於彰化縣田尾鄉溪頂村，非屬水利法規定河川區
    域之清水溪排水支線即排水設施，自下游三溪橋往上游溪頂
    橋方向起算220公尺以內之疏浚維護工程，並由友禾營造工
    程有限公司（下稱友禾公司）標得上揭工程後，其於93年2
    月1日再向友禾公司承攬前開疏浚工程，以每日新臺幣（下
    同）8,000元之代價，僱用不知情之真實姓名、年籍均不詳
    綽號「阿朋」之成年男子、另真實姓名、年籍均不詳之成年
    男子約2、3名，分別擔任駕駛挖砂土機及砂石車司機等工作
    。其明知疏浚工程範圍，係自下游三溪橋往上游溪頂橋方向
    起算220公尺以內，寬度為兩側岸堤，深度則為自兩側堤岸
    頂端至排水設施之底土間為3.6公尺，挖掘該排水設施內之
    砂石，竟基於意圖為自己不法所有之概括犯意，自93年2 月
    10日起至93年2月27日止，由乙○○指示上揭不知情之成年
    男子分別駕駛挖土機及砂石車，至前揭排水設施應疏浚處及
    自三溪橋往溪頂橋方向起算220公尺疏浚範圍外等處，連續
    超出應挖掘深度及踰越應疏浚範圍，竊取國有砂石，其竊取
    及依契約施工疏浚砂石數量，總計約3,000立方公尺（事實
    上已無法區分）；又其明知坐落於彰化縣北斗鎮○○段第
    500地號土地（下稱系爭土地）係丙○○所有，且其對該土
    地並無租賃或使用借貸之任何權利，因竊取上開疏浚工程砂
    石，須安置砂石，竟另行意圖為自己不法之利益，乘丙○○
    不知之際，將竊取及依契約施工疏浚之砂石，以砂石車輛混
    合載運堆放在系爭土地上，竊佔如附圖所示堆置實線之系爭
    土地面積約970平方公尺，供己使用。嗣經警方於93年3月1
    日上午11時許，在上址當場查獲，乙○○雇請不知情之余尚
    品、莊文廷、王文位、洪德勝、程旭雲、楊榮燦、劉建輝（
    另案不起訴處分確定）分別駕駛挖土機、砂石車，將部分砂
    石約400立方公尺載運至陳東江（另案不起訴處分確定）管
    理設於雲林縣麥寮鄉○○段40號之融獻有限公司（下稱融獻
    公司）處，始知悉上情，乙○○並迄93 年11月中旬，始將
    砂石清運完畢，並返還系爭土地與丙○○，始未繼續占用。
二、案經丙○○訴由彰化縣警察局北斗分局報請臺灣彰化地方法
    院檢察署檢察官偵查起訴。
    理  由
一、程序部分：
  (一)按被告以外之人於偵查中向檢察官所為陳述，除顯有不可信
    之情況者外，得為證據，刑事訴訟法第159 條之1 第2 項定
    有明文。蓋因檢察官與法官同為司法官署，且檢察官代表國
    家偵查犯罪，依法有訊問被告、證人及鑑定人之權力，且須
    對被告有利、不利之情形均應注意，況徵諸實務運作，檢察
    官實施刑事偵查程序，亦能恪遵法定程序之要求，不致有違
    法取證情事且可信度極高，是被告以外之人前於偵查中已具
    結而為證述，除反對該項供述得具有證據能力之一方，已釋
    明「顯有不可信之情況」之理由外，不宜以該證人未能於審
    判中接受他造之反對詰問為由，即遽指該證人於偵查中之陳
    述不具證據能力，方符前揭法條之立法意旨。是證人楊克華
    、丙○○、葉明杰、謝進雄、甲○○分別於檢察官偵查時具
    結所為陳述（參見臺灣彰化地方法院檢察署93年度偵字第19
    00號偵查卷宗(一)第36頁至第38頁、第154 頁至第155 頁、第
    158 頁至第159 頁；同上偵查卷宗(二)第54頁、第91頁至第94
    頁），被告乙○○及其選任辯護人，均未曾提及檢察官在偵
    查時，有任何不法取供之情形，是客觀上並無顯不可信之情
    況，前揭證人於偵查中之證言，自均具有證據能力。
  (二)按被告以外之人於審判外之陳述，雖不符前4 條之規定，而
    經當事人於審判程序同意作為證據，法院審酌該言詞陳述或
    書面陳述作成時之情況，認為適當者，亦得為證據。當事人
    、代理人或辯護人於法院調查證據時，知有第159 條第1 項
    不得為證據之情形，而未於言詞辯論終結前聲明異議者，視
    為有前項之同意，刑事訴訟法第159 條之5 定有明文。立法
    意旨在於傳聞證據未經當事人之反對詰問予以核實，原則上
    先予排除，惟若當事人已放棄詰問或未聲明異議，基於證據
    資料愈豐富，愈有助於真實發現之理念，且強化言詞辯論主
    義，法院自可承認該傳聞證據例外擁有證據能力。經查，證
    人陳東江、莊文廷、劉建輝、王文位、楊榮燦、余尚品、程
    旭雲、洪德勝；證人楊克華、蕭位翰、葉明杰；證人即告訴
    人丙○○分別於警詢中之陳述（參見彰化縣警察局北斗分局
    北警刑字第0930000906號警卷第5 頁至第30頁；同上偵查卷
    宗(二)第132 頁至第134 頁），雖均係被告以外之人於審判外
    之陳述，性質上屬傳聞證據，惟經被告乙○○及其選任辯護
    人、檢察官均同意作為證據，又本院審酌該言詞陳述作成時
    之情況，並查無其他不法之情狀，足認為得為本案之證據，
    依刑事訴訟法第159 條之5 之規定，有證據能力。
二、關於竊佔部分：
  (一)訊據被告對其於上揭時、地，未經同意而竊佔丙○○所有之
    系爭土地之犯罪事實，於原審及本院審理中坦承不諱，核與
    證人即告訴人丙○○於警詢、偵訊中證述：系爭土地雖為所
    有，然其未曾同意出租或出借系爭土地，供被告使用於堆放
    疏浚工程砂石，嗣其經人通知系爭土地遭人無權占用後，始
    於93年2月20日至現場查看，並要求被告儘速將系爭土地回
    復原狀，被告至93年11月中旬始將砂石清運完畢，並返還系
    爭土地等語（參見同上警卷第28頁至第30頁；臺灣彰化地方
    法院檢察署93年度偵字第1900號偵查卷宗(一)第154頁至第155
    頁、同上偵查卷宗(二)第133頁）；證人楊克華於原審法院審
    理中證述：被告將排水設施內疏浚起之砂石，堆置在附近丙
    ○○所有之系爭土地上（參見原審95年9月8日審判筆錄）等
    語相符，復經臺灣彰化地方法院檢察署檢察官及原審法院先
    後至現場履勘，而被告確實占用告訴人丙○○所有如附圖所
    示面積系爭土地，亦經原審囑託彰化縣北斗鎮地政事務所派
    員會同測量屬實，此有現場照片11張、土地所有權狀影本1
    紙（參見同上警卷第42頁至第47頁、第96頁）、臺灣彰化地
    方法院檢察署93年3月1日勘驗筆錄、光波工程顧問有限公司
    93年3月1日平面圖1紙（參見臺灣彰化地方法院檢察署93 年
    度他字第344號偵查卷宗第3頁；93年度偵字第1900號偵查卷
    宗(一)第161頁、原審卷宗(二)）、現場草圖1張、現場現況照片
    2張、原審95年12月4日勘驗筆錄、彰化縣北斗地政事務所95
    年12月7日北地二字第0950005916號函檢附之土地套繪略圖1
    份（參見本院卷宗(二)）附卷可稽，足認被告無任何權源占用
    如附圖所示面積970平方公尺之系爭土地無訛。被告前揭自
    白，核與前揭事證相符，應可採信。
  (二)至證人劉漢茂雖於原審審理中具結證述：彰化縣北斗鎮民代
    表林國珍向被告表示，系爭土地之地主丙○○為其好友，被
    告可先使用系爭土地，事後其會轉知地主丙○○云云，然證
    人林國珍於原審審理中亦具結證述：丙○○為其熟識朋友，
    丙○○並未授權其處理系爭土地，被告、劉漢茂曾向其表示
    欲借用丙○○所有系爭土地之事，其僅答應幫被告向丙○○
    徵詢可否使用土地，但未約定何時回覆被告（參見原審95年
    12月22日審判筆錄）等語，足見證人林國珍僅同意協助被告
    徵詢系爭土地地主丙○○之意見，況被告亦明知系爭土地為
    證人丙○○所有，並非證人林國珍所有，如被告欲利用或使
    用系爭土地，此乃事涉他人財產權之重大事項，縱使證人林
    國珍、丙○○間交情匪淺，證人林國珍亦非當然可代替證人
    丙○○就系爭土地，為任何處分之意思表示，是證人劉漢茂
    上揭所述，顯與常情有違，亦與被告上揭自白內容不符，不
    足採信。被告竊佔系爭土地，其主觀上有為自己不法之利益
    ，應可認定。
    綜上所述，本案被告前揭竊佔犯行，應可認定。
三、竊盜部分：
    訊據被告固不否認曾於犯罪事實欄一所載之時地，雇請他人
    疏浚砂石，惟矢口否認有何竊盜犯行，辯稱：三溪橋往溪
    頂橋方向起算220公尺以內之疏浚工程範圍，該排水設施之
    原本深度分別有3公尺至6公尺不等之深度，公訴人委請測量
    人員所測量之排水設施深度，並非其雇工挖掘，其均按照規
    定挖掘深度3.6公尺；因溪頂村村長謝進雄委請其協助清
    除三溪橋往溪頂橋方向起算220公尺以外之排水設施內之雜
    草並整平土地，其僅清除雜草並未竊取排水設施內之砂石；
    因自排水設施內所疏浚起之砂石內含水分，無法直接以車
    輛載運，且其找不到友禾公司負責人蕭位翰，而無法得知依
    規定應將疏浚之砂石載運至建箇公司堆存，然因丙○○要求
    其儘速回復系爭土地原狀，故委請他人先將疏浚砂石載運至
    融獻公司堆存；伊依契約施工，挖取者為無價值之污泥非
    砂石，且全數三千立方米均載至二城土方銀行資源堆置場，
    取得完工證明，原審竟謂盜取上開土石，顯與事實不符云云
    。惟查：
  (一)本案位於彰化縣田尾鄉溪頂村，非屬水利法規定之河川區域
    之清水溪排水支線即排水設施，自下游三溪橋往上游溪頂橋
    方向起算220 公尺以內之疏浚工程，係由彰化縣田尾鄉公所
    辦理，並由友禾公司標得上揭工程後，復由被告於93年2 月
    1 日再向友禾公司承攬前開疏浚工程，且依規定應將疏浚土
    石運往建箇建設開發有限公司（下稱建箇公司）設於雲林縣
    斗六市○○段1 之21號之二城土方銀行土石方資源堆置場之
    事實，業經證人即友禾公司負責人蕭位翰於警詢、偵訊中證
    述；證人即建箇公司負責人葉明杰於警詢、偵訊及原審審理
    中；證人即亞唐亞唐工程顧問有限公司（下稱亞唐公司）員
    工楊克華於原審審理中分別證述明確（參見臺灣彰化地方法
    院檢察署93年度偵字第1900號偵查卷宗(一)第141頁至第142
    頁、第147頁、第158頁；原審95年9月8日審判筆錄），並有
    彰化縣田尾鄉公所93年3月2日田鄉建字第0930002091號函檢
    附之委託規劃設計監造契約書、工程技術服務報價單、工程
    位置圖、彰化縣政府93年1月27日府工水字第093001 2166號
    函、經濟部水利署第四河川局93年2月6日水四管字第093500
    06580號函、亞唐公司93年2月10日93亞工字第09 30001017
    號函檢附之監工人員名冊、雲林縣政府93年1月20 日府工石
    字第0930007447號函、剩餘土石方處理計畫書、土石方處理
    切結書、土石方切結收容同意書、臺灣省彰化縣政府營利事
    業登記證、營造業登記證書、彰化縣田尾鄉公所工程合約書
    、田尾鄉公所工程估價單、雲林縣政府土資場啟用同意書、
    雲林縣政府92年9月24日雲府公司字第00003921—5 號營利
    事業登記證、建箇公司二城土石方資源堆置場交通路線圖、
    開標記錄、田尾鄉公所採購標單、招標投標及契約文件、工
    程施工說明書、施工位置圖影本各1份（參見臺灣彰化地方
    法院檢察署93年度偵字第1900號偵查卷宗(一)第51頁、第78頁
    至第91頁、第96頁至第108頁、第114頁至第139頁）、承攬
    契約影本1份（參見同上偵查卷宗(二)第15頁）、雲林縣政府
    營利事業登記公示詳細資料1紙（參見原審卷宗(一)）附卷可
    參，核屬相符，是上揭事實，應可認定。又自承攬契約書備
    註欄所載內容觀之，被告雖向友禾公司承攬系爭疏浚工程，
    然被告仍應依田尾鄉公所之圖說規定辦理疏浚工程，是被告
    知悉所疏浚之砂石，依規定應堆存至建箇公司設於雲林縣斗
    六市之二城土方銀行土石方資源堆置場之事實，亦可認定。
    是被告辯稱，因找不到友禾公司負責人蕭位翰，而無法得知
    依規定應將疏浚之砂石載運至建箇公司堆存云云，核與前揭
    事證不符，不足採信。
  (二)被告於前揭時、地竊取砂石之犯罪事實，業據證人即本案疏
    浚工程監工楊克華於偵訊、原審審理中具結證述：其至疏浚
    工程現場查看時，發覺被告自93年2月10日起至93年2月15
    日止，指揮數名成年男子分別駕駛挖土機及砂石車，在前揭
    排水設施自三溪橋往溪頂橋方向起算220公尺疏浚範圍外處
    ，連續踰越應疏浚範圍，竊取排水設施內之砂石，其告知被
    告不得踰越範圍疏浚砂石，被告不予理會，嗣經其發函指正
    後，被告始停止挖運砂石；另被告在排水設施自三溪橋往溪
    頂橋方向起算220公尺疏浚範圍內，連續挖掘踰越規定深度
    之砂石，至93年2月27日才停工（參見臺灣彰化地方法院檢
    察署93年度偵字第1900號偵查卷宗(二)第92頁至第94頁；原審
    95年9月8日審判筆錄）等語屬實，核與卷附施工現場照片10
    張（參見同上警卷第38頁至第42頁）、監工日報表1份、亞
    唐公司93年2月15日93亞工字第0930001024號函影本1紙、臺
    灣彰化地方法院檢察署93年3月1日下午2時10分勘驗筆錄1份
    及光波工程顧問有限公司（下稱光波公司）93年3月1日測量
    深度位置圖1紙（參見臺灣彰化地方法院檢察署93年度他字
    第344號偵查卷宗第3頁、93年度偵字第1900號偵查卷宗(一)第
    53頁至第77頁、第92頁、第161頁）、臺灣彰化地方法院檢
    察署93年3月23日勘驗筆錄1份及亞興測量有限公司93年3月
    27日測量報告暨位置圖各1紙、勘驗現場照片13張（參見臺
    灣彰化地方法院檢察署93年度偵字第1900號偵查卷宗(二)第39
    頁、第41頁至第42頁、第71頁至第77頁）相符，爰審酌證人
    楊克華與被告並無恩怨，且依證人即原任職於田尾鄉公所，
    本件疏浚維護工程之承辦人甲○○於本院審理時證稱：伊當
    時承辦本件工程之規劃、委外設計及委外監造等工作，楊克
    華委外監造之亞唐公司所屬監工，施工前，伊有明確告知楊
    克華施工範圍等語，是楊克華應無誤認或甘冒刑事訴追之危
    險，故意設詞陷害被告之必要，且證人楊克華上揭所述，亦
    與前揭事證相符，其上揭證言，應可採信。
  (三)另自卷附光波公司之測量深度位置圖觀之，被告在三溪橋往
    溪頂橋方向起算220 公尺內，挖掘排水設施之深度分別已達
    3.57、3.7 、5.5 、6.7 、4.7 、3.5 、6.0 公尺深度，而
    應施作範圍外之挖掘深度則分別已達3.08、4.55公尺不等深
    度；又自前揭卷附亞興公司之測量深度位置圖所載，被告在
    三溪橋往溪頂橋方向起算220 公尺內，挖掘排水設施之深度
    分別已達4.77、4.11、4.61、4.36、4. 62 、4.49、4.36公
    尺深度，而應施作範圍外之挖掘深度則分別已達4.95、5.07
    、4.85、4.76、4.64、4.18、3.65、4.35、4.24公尺不等深
    度，爰審酌上揭測量點，均係臺灣彰化地方法院檢察署檢察
    官在現場分別指示光波公司、亞興公司之測量人員，測量被
    告所挖掘砂石處之深度，此有臺灣彰化地方法院檢察署93年
    3 月1 日下午2 時10分、93年3 月23日勘驗筆錄各1 份（參
    見臺灣彰化地方法院檢察署93年度他字第344 號偵查卷宗第
    3 頁、93年度偵字第1900號偵查卷宗(二)第39頁），復參酌卷
    附上揭勘驗現場照片所示，該排水設施內、外及中間或旁邊
    ，均有挖掘泥土堆散落雜陳或凹陷等情觀之，上揭測量深度
    應非原有排水設施之深度，足見被告確有自排水設施內超挖
    砂石之情狀，應可認定。被告上揭所辯，測量報告之深度為
    該排水設施之原本深度云云，顯不足採信。
  (四)另臺灣省土木技師工會雖曾於94年11月25日至前揭系爭工程
    現場進行鑑定被告施作水準，認為由路面往河床計算疏浚深
    度介於0.65至3.47公尺間，由三溪橋往溪頂橋方向起算220
    公尺內平均挖掘深度為2.93公尺，另自221 公尺至368 公尺
    內平均挖掘深度為1.21公尺等情，此有臺灣省土木技師工會
    94 年12 月19日（94）省土技字第6799號函檢附之鑑定報告
    書1份及測量鑑定時現場照片44張（參見原審卷宗）附卷可
    參，然臺灣省土木技師工會鑑定測量時間與被告竊取砂石時
    間，相距已逾1年9月之久，時間上已有相當差距，且該鑑定
    機關亦於鑑定書之鑑定經過及方法欄內載明，鑑定機關前曾
    於94年8月20日至現場初步勘查時，因該排水設施內，水位
    高漲，測量鑑定易生危險，而排水設施之管理單位表示，自
    94年11月21日起，約有40日之乾旱期間等語，足徵該排水設
    施內之水文，應有相當之旱澇變化。是該排水設施自被告挖
    掘砂石起至該鑑定機關實施鑑定止之期間當有經歷旱澇現象
    ，於豐水期間，由高漲之水流挾帶砂石進入該排水設施，當
    足已改變該排水設施之原有土石實際狀況，是上揭鑑定結果
    ，自不足為有利於被告之事實認定。
  (五)證人即彰化縣田尾鄉溪頂村長謝進雄於偵訊中雖證稱：因田
    尾鄉公所疏浚工程之經費不足，其曾委請被告，在系爭工程
    由三溪橋往溪頂橋方向起算220 公尺以外之排水設施施作，
    以將該排水設施內雜草清除（參見臺灣彰化地方法院檢察署
    93 年 度偵字第1900號偵查卷宗(二)第54頁）等語，核與被告
    所述相符，然僅能證明證人謝進雄曾請託被告協助清理排水
    設施內雜草之事實，況證人楊克華於偵訊、原審審理中均證
    述，被告有挖取系爭工程由三溪橋往溪頂橋方向起算220公
    尺以外之排水設施內之砂石並載運離去等情，已如前述，且
    證人謝進雄亦於偵訊中證述，其並未要求被告將土石載運離
    去（參見同上偵查卷宗(二)第54頁）等語，足見被告確有在系
    爭工程由三溪橋往溪頂橋方向起算220公尺以外之排水設施
    施作，並挖掘載運該範圍內之砂石離去之事實。證人謝進雄
    上揭證述，尚難為有利於被告事實之認定。是被告上揭所辯
    ，其未挖取由三溪橋往溪頂橋方向起算220公尺以外之排水
    設施內之砂石並載運離去云云，顯係卸責之詞，亦不足採信
    。
  (六)證人即融獻公司員工陳東江於偵訊及原審審理中具結證稱：
    被告向其表示需要場地，用以寄放來自溪底土石約一週，其
    應允免費提供場地供被告存放砂石後，被告僅曾於93年3月1
    日雇請數名司機，將部分砂石載運至設於雲林縣麥寮鄉○○
    段40號之融獻公司寄放（參見原審95年9月8日審判筆錄）等
    語，核與證人莊文廷、劉建輝、王文位、楊榮燦、余尚品、
    程旭雲、洪德勝分別於警詢中證述內容大致相符（參見同上
    警卷第9頁至第24頁）。是被告於93年3月1日確有雇請不知
    情之證人余尚品、莊文廷、王文位、洪德勝、程旭雲、楊榮
    燦、劉建輝分別駕駛挖土機、砂石車，將部分砂石載運至證
    人陳東江所管理設於雲林縣麥寮鄉○○段40號之融獻公司處
    堆放之事實，亦可認定。
  (七)被告僅係負責疏浚工程且明知依規定，應將疏浚後之砂石載
    運堆放至建箇公司，已如前述，是被告如依規定疏浚砂石，
    僅需直接以車輛運送至建箇公司存放即可，應無另尋置放砂
    石場地之必要。況被告於原審審理中陳稱，其承攬系爭工程
    並無利可圖等語，被告既認承攬系爭工程獲取利潤微薄，如
    系爭土地地主丙○○拒絕被告暫放疏浚砂石，按理被告當會
    立即運往建箇公司，以求減少支出成本而獲取較多利潤，然
    被告竟大費周章，轉而雇請司機將土石，由疏浚砂石地之北
    斗鎮遠運至設於雲林縣麥寮鄉之融獻公司堆存，顯與事理常
    情有違。再參酌證人楊克華於原審審理中證述，該排水設施
    內所挖掘疏浚之土石方，被告依約運送至建箇公司後，不得
    再出售，且該土石方，係屬土壤，可用於回填農地使用，如
    經洗選後，亦可以建築用土使用，具有再利用價值（參見原
    審95年9月8日審判筆錄）等語，足見上揭疏浚土石具有相當
    市場價值，並非無任何價值之物甚明。從而，被告上揭所為
    ，顯係因有利可圖，而竊取砂石，藉以出售牟利，應可認定
    。至證人陳東江雖於原審審理中證述：該疏浚砂石，再利用
    價值不高云云；另證人甲○○亦於本院審理時證稱：本件工
    程係以工程費招標，非砂石標售，因為所疏浚均為污泥及雜
    草，沒有什麼價值云云，被告另於本院審理時提出建箇公司
    九十四年八月十五日所出具之完工證明書，載明上開工程「
    剩餘土方共計3296平方公尺，業已全數處理完畢」等語。然
    審酌：I證人陳東江上開證述內容，核與證人陳克華前揭所
    述不符，且證人陳東江既願意無償提供場地讓被告暫存砂石
    ，足見其等平日素有相當交情，證人陳東江上揭所述，應係
    迴護被告之證述；II證人甲○○於本院審理時所證，所疏浚
    物均為污泥及雜草而非砂石，沒有什麼價值云云，應係指相
    對於砂石之價格而言，況依卷現場相片所示，土石所堆置之
    地點無論是被害人受丙○○之土地或融獻砂石廠，其外形，
    均顯非證人所指之「污泥與雜草」，是上開證詞均難採信；
    III本案早於九十三年三月一日即經警方開始調查，至現場蒐
    證且傳訊相關人員，有現場相片及筆錄可憑，參酌被告採取
    之土石，部分係載運至融獻公司，其餘係堆放在被害人丙○
    ○之土地上，已見前述，並有被告所簽發九十三年三月十日
    之保管單附偵查卷可查，是被告遲到一年半之後，始提出上
    開完工證明，應係彌縫之舉，就其竊盜事實之有無，難為其
    有利認定，併予敘明。
  (八)又被告於原審審理中自承，其先將排水設施內之砂石載運至
    系爭土地堆置後，再於93年3月1日載運部分砂石至融獻公司
    堆放等語，而被告堆置在系爭土地上之砂石堆，經臺灣彰化
    地方法院檢察署檢察官於93年3月1日委託光波公司人員測量
    該砂石堆之體積約為2,600立方公尺；另被告委請他人於93
    年3月1日將堆置在系爭土地上之部分砂石載運至融獻公司，
    該次載運土石之體積約為400立方公尺等情，此有光波公司
    93年3月1日測量圖1紙、融獻公司載運收據聯24紙（參見臺
    灣彰化地方法院檢察署93年度偵字第1900號偵查卷宗(一)第
    161頁、警卷第51頁至第56頁）附卷可參。因本案被告自始
    否認竊盜砂石之犯行，且被告將系爭工程應疏浚範圍內、外
    之砂石混合挖掘並載運離去，已如前述，是僅能認定上揭被
    告疏浚土石體積各約2,600立方公尺、400立方公尺，合計約
    3,000立方公尺，應為被告於犯罪事實欄一所載之時間，挖
    掘系爭工程由三溪橋往溪頂橋方向起算220公尺內、外，排
    水設施內之砂石混合總數，事實上已無法區分及計算被告竊
    取砂石之正確數量，附此敘明。
  (九)綜上所述，被告前揭辯詞，顯係卸責之詞，均不足採信，被
    告上揭竊盜砂石之犯行，應堪認定。
四、查刑法業以中華民國九十四年二月二日總統令修正公布，並
    自九十五年七月一日施行。被告行為後，其應適用之相關法
    律已有變更，茲就與本案適用有關之條文，比較說明如下：
  (一)法定刑中罰金刑部分：
    刑法第33條第5款業經修正公布，修正後刑法第33條第5款規
    定「罰金：新臺幣一千元以上，以百元計算之」，與修正前
    刑法第33條第5款規定「罰金：（銀元）一元以上」不同。
    比較新舊法結果，以修正前即行為時法較有利於被告，故依
    刑法第2條第1項前段規定，本案關於刑法第三百二十條第一
    項之法定刑罰金部分，自應適用行為時之法律即修正前刑法
    第33條第5款規定決定其罰金部分之法定刑。
  (二)法定刑中罰金刑提高標準部分：
    被告行為後，刑法施行法第一條之一於95年6月14日經以華
    總一義字第09500085181號令修正公布增訂。修正增訂之刑
    法施行法第一條之一規定「中華民國九十四年一月七日刑法
    修正施行後（按指九十五年七月一日），刑法分則編所定罰
    金之貨幣單位為新台幣。九十四年一月七日刑法修正時，刑
    法分則編未修正之條文定有罰金刑者，自九十四年一月七日
    刑法修正施行後，就其所定數額提高為三十倍。但七十二年
    六月二十六日到九十四年一月七日新增或修正之條文，就其
    所定數額提高為三倍」。而本件被告所犯上開規定有罰金刑
    ，且為刑法分則編未修正之條文而定有罰金刑者；於刑法施
    行法第一條之一修正增訂前，其貨幣單位為銀元，罰金刑之
    提高標準應適用罰金罰鍰提高標準條例第一條之規定「依法
    律應處罰金、罰鍰者，就其原定數額得提高為2倍至10倍。
    」而再依現行法規所定貨幣單位折算新臺幣條例第二條規定
    「現行法規所定金額之貨幣單位為圓、銀元或元者，以新臺
    幣元之三倍折算之」，比較新舊法適用之結果，其關於法定
    刑為罰金部分之提高標準，新舊法均無不利之情形，故依刑
    法第二條第一項前段規定，本案關於刑法第三百二十條第一
    項之法定刑罰金提高標準部分，自應適用行為時之法律即罰
    金罰鍰提高標準條例第1條之規定。
  (三)修正前刑法第56條關於連續犯之規定業已刪除，是被告犯後
    法律已有變更，而本件被告於舊法時期所犯之數次竊盜罪，
    依修正施行前刑法第56條之規定，為連續犯，應論以1罪，
    並得加重其刑至2分之1；而依修正施行後之刑法，並無連續
    犯之規定，且依新法應各別多次論斷之結果〈即數罪併罰〉
    ，其刑度顯較修正前應依刑法第56條之規定以1罪為重，經
    比較新舊法結果，應依刑法第2條第1項前段之規定，以被告
    行為時之規定較有利於被告，而適用修正施行前之刑法第56
    條規定，論以1罪。
  (四)定執行刑部分：
    查被告行為後，刑法第51條第5款已修正數罪併罰定其應執
    行者：「宣告多數有期徒刑者，於各刑中之最長期以上，各
    刑合併之刑期以下，定其刑期。但不得逾三十年」，與舊法
    規定之數罪併罰定其應執行者：「宣告多數有期徒刑者，於
    各刑中之最長期以上，各刑合併之刑期以下，定其刑期。但
    不得逾二十年」之規定相較，自以舊法規定之定應執行刑之
    上限為二十年對行為人較為有利，此為影響行為人刑罰之法
    律效果。是被告行為後法律已有所變更，經比較新舊刑法第
    51條第5款之規定，應依刑法第2條第1項前段之規定，適用
    最有利於被告之修正前行為時法，而定其應執行之刑。
  (五)按刑法第2條第1項之規定，係規範行為後「法律變更」所生
    新舊法比較適用之準據法，故被告行為後刑法條文之修正，
    對於被告並無有利或不利之情形者（例如新舊法處罰輕重相
    同，犯罪構成要件亦無寬嚴之別等），即無適用修正後刑法
    第2條第1項之規定比較新舊法適用之問題。新刑法第47條雖
    將舊刑法修正限制為受徒刑之執行完畢，或一部之執行而赦
    免後，5年以內「故意」再犯有期徒刑以上之罪者，始成立
    累犯。但上述新舊法之規定，對於本件被告「故意」犯上開
    罪名，亦無所謂「有利或不利」之情形。依上說明，應無適
    用修正後刑法第2條第1項之規定比較新舊法適用之問題（最
    高法院95年度台上字第5589號判決參照）。
五、核被告上揭所為，各係犯刑法第320 條第1 項之竊盜罪、同
    條第2 項之竊佔罪。被告利用無犯罪故意之前揭真實年籍、
    姓名均不詳之成年男子竊取砂石及竊佔土地，係間接正犯。
    其先後多次竊取砂石犯行，時間緊接，犯罪構成要件相同，
    顯係基於概括犯意為之，為連續犯，應依修正前刑法第56條
    之規定，論以一罪，並加重其刑。按（修正前）刑法上之牽
    連犯，係指行為者意念中祇欲犯某罪，而其實施犯罪之方法
    ，或其實施犯罪之結果，觸犯行為人目的行為以外之其他罪
    名而言。牽連犯的數行為間，有無方法或結果行為與目的行
    為之牽連關係存在，並應參酌行為時客觀的事實以為決定，
    亦即在客觀上認其方法或結果行為，與犯罪之目的行為，有
    不可分離之直接密切關係，始克成立（最高法院79年臺上字
    第547 號判例要旨參照），是被告所犯上開2 罪，並無上揭
    所述之牽連關係，且犯意各別，行為互異，應分論併罰。另
    查，被告曾於83年間分別因煙毒案件，經原審法院以83年度
    訴字第1921號刑事判決判處有期徒刑3年3月，嗣經撤回上訴
    而確定；因違反麻醉藥品管理條例案件，經原審法院以86年
    度斗簡字第216號刑事簡易判決判處有期徒刑3月確定，上揭
    2罪，經聲請該院裁定定應執行有期徒刑3年4月確定；復於
    86年間因違反肅清煙毒條例等案件，經同院以86年度訴字第
    386號刑事判決分別判處有期徒刑3年3月、3月，應執行有期
    徒刑3年4月確定後，經移送接續執行，於89年7月1日因縮短
    刑期假釋出監並付保護管束，並於92年9月4日保護管束期滿
    ，視為執行完畢等情，此有臺灣高等法院被告前案紀錄表、
    臺灣彰化地方法院檢察署刑案資料查註紀錄表各1份存卷可
    考，其於5年內再犯本案有期徒刑以上之2罪，均為累犯，應
    依刑法第47條之規定各加重其刑，並就其所犯上開竊盜罪，
    依法遞加重其刑。
六、原審就被告論罪科刑固非無見，然查：I本案雖無證據證明
    被告確將採集之土石已出售謀利，然清水溪上有溪頂橋多為
    居民使用，河岸附近居民非少，被告以合法掩護非法，竊取
    國有土石，以被告之超挖河床及竊取契約外土石外運之行為
    ，已足使流水改道，浸蝕護岸，對堤防基礎及下游橋樑之基
    樁等造成危害，影響河岸居民生命、財產之公共安全等情，
    有偵查卷附九十三年三月四日民眾陳情書及連署書可查；證
    人甲○○、楊克華亦分別於偵訊及原審審理中證述，被告上
    揭盜採砂石所為，可能導致堤岸、橋墩受損之危險等語，是
    其犯罪情節非輕，原審就竊盜部分僅量處有期徒刑六月，並
    諭知易科罰金之折算標準，應屬過輕。II刑法第2條第1項之
    規定，係規範行為後「法律變更」所生新舊法比較適用之準
    據法，故被告行為後刑法條文之修正，對於被告並無有利或
    不利之情形者（例如新舊法處罰輕重相同，犯罪構成要件亦
    無寬嚴之別等），即無適用修正後刑法第2條第1項之規定比
    較新舊法適用之問題。上述新舊法之規定，對於本件上訴人
    「故意」犯竊盜、竊佔罪，亦無所謂「有利或不利」之情形
    ，應無適用修正後刑法第2條第1項之規定比較新舊法適用之
    問題，應逕依新刑法第47條第1項之規定加重其刑，原審適
    用刑法第2條第1項前段、修正前刑法第47條，而論以被告累
    犯，亦有未洽。被告上訴否認竊盜部分犯行雖無足採，然原
    判決既有上開可議之處，檢察官執此提起上訴為有理由，應
    撤銷改判。爰審酌上情，被告不循正當途徑牟取財物，竟利
    用承攬政府合法工程之機會，竊取排水設施內之土石，伺機
    出售取得利益，且復另行占用告訴人丙○○所有系爭土地之
    時間長達數月之久，占用土地面積非少，被告犯後曾將占用
    之土地回復原狀返還告訴人丙○○，且告訴人丙○○於原審
    審理中，亦當庭表示願意原諒被告等一切情狀，各量處如主
    文所示之刑，並定其應執行之刑。至證人莊文廷、余尚品所
    駕駛小松、日立廠牌之挖土機各1部及證人王文位、劉建輝
    、程旭雲、洪德勝、楊榮燦所駕駛之車牌號碼7J—257、3J
    —930號、870—GM號、829—GS號、740—GU砂石車各1部，
    均非被告所有之物，且非違禁物，爰不予宣告沒收。另被告
    雖於94年間另因涉犯竊盜等案件，經臺灣彰化地方法院檢察
    署以94年度偵字第580號案件起訴，現由原審法院以95年度
    訴字第147號案件審理中等情，此有臺灣高等法院被告前案
    紀錄表1份存卷可考，然該案起訴之犯罪事實與本案相隔約1
    年之久，且被告亦於原審審理中自承曾將系爭土地回復原狀
    交還告訴人丙○○，是當無裁判上之一罪之關係，應非本案
    起訴效力所及，附此敘明。
七、另公訴意旨以：被告明知三溪橋往上游溪頂橋方向起算220
    公尺以內、外，屬清水溪河川行水區之土地，竟自93年2 月
    10日起在上開行水區內，利用挖土機連續挖取砂石販賣獲利
    ，造成危害堤岸、橋樑基樁結構之公共危險，因認被告違反
    水利法第78條之1 第3 款、第92條之2 第7 款之規定，而涉
    有水利法第94條之1 第1 項之罪嫌云云。然查：
  (一)按犯罪事實應依證據認定之，無證據不得認定其犯罪事實；
    又不能證明被告犯罪者，應諭知無罪之判決，刑事訴訟法第
    154 條第2 項、第301 條第1 項定有明文。公訴人認被告涉
    有前揭犯行，係以上開事實，業經彰化縣田尾鄉公所職員甲
    ○○於偵訊中之證述，復有現場圖及現場照片等為其主要論
    據；訊據被告堅決否認有何上開違反水利法之犯行，並辯稱
    ：其依規定挖取砂石，不會致生公共危險等語。
  (二)按河川區域內採取或堆置土石之行為，應經許可；違反水利
    法第78條之1 第3 款之規定，未經許可採取或堆置土石，處
    新臺幣100 萬元以上500 萬元以下罰鍰；有水利法第78條之
    1 第3 款之情形，致生公共危險者，處5 年以下有期徒刑，
    得併科新臺幣50萬元以上500 萬元以下罰金，水利法第78條
    之1 第3 款、第92條之2 第7 款、第94條之1 第1 項分別定
    有明文，是上揭法條規定，均係以行為地屬河川區域為構成
    要件；又按河川管理辦法所稱河川，係指中央主管機關認定
    其屬於水資源開發或國土保育或區域發展關係重大之水系，
    並經公告之水道。經查，位於彰化縣田尾鄉溪頂村清水溪排
    水支線即屬排水設施，僅屬彰化縣縣管區域排水設施，非屬
    水利法規定之河川區域等情，此有彰化縣田尾鄉公所95年9
    月29日田鄉建字第0950009526號函檢附之中央管、直轄市管
    、縣市管區域排水手冊1 份、經濟部水利署第四河川局95年
    10月14日水四管字第09550081650號函1紙（參見原審卷宗(二)
    ）附卷可參，是被告雖有超挖竊盜砂石行為，已如前述，然
    該處僅屬彰化縣縣管區域排水設施，非屬水利法所規範之河
    川區域，是被告所為核與水利法第94條之1第1項之構成要件
    不符，尚難即令被告負違反水利法第94條之1第1項之罪責。
  (三)此外，本院亦查無其他積極證據足資證明被告此部分之犯行
    ，原應為無罪之諭知，然公訴意旨認此部分與前揭論罪科刑
    之部分有牽連犯之關係，屬裁判上之一罪，爰不另為無罪之
    諭知。
八、據上論斷，應依刑事訴訟法第369條第1項前段、第364條、
    第299條第1項前段，刑法第2條第1項前段、第56條（修正前
    ）、第320條第1項、第2項、第47條、第55條第5款（修正前
    ）、罰金罰鍰提高標準條例第1條，判決如主文。
本案經檢察官丁○○到庭執行職務。
中　　華　　民　　國　　96　　年　　4　　月　　25　　日
            刑事第四庭    審判長法　官  洪  耀  宗
                                法　官  江  德  千
                                法　官  劉  登  俊
上列正本證明與原本無異。
除檢察官就違反水利法部分得上訴外，其餘不得上訴。
如不服本判決應於收受送達後十日內向本院提出上訴書狀，其未
敘述上訴之理由者並得於提起上訴後十日內向本院補提理由書（
均須按他造當人之人數附繕本）。
                                書記官  粘  銘  環
中　　華　　民　　國　　96　　年　　4 　　月　　26　　日
